臺灣雲林地方法院民事判決　　　　　　　99年度簡上字第55號
上　訴　人　蔡上
　　　　　　蔡孟助
共　　　同
訴訟代理人　蔡金保律師
被上訴人　　蘇有亮
　　　　　　蘇有元
　　　　　　蘇健仁
共　　　同
訴訟代理人　蘇泓淞
上列當事人間請求返還不當得利事件，上訴人對於民國99年10月
13日本院北港簡易庭99年度港簡字第75號第一審判決提起上訴，
本院於民國99年12月22日言詞辯論終結，判決如下：
    主    文
原判決命上訴人給付被上訴人金額超過新臺幣伍萬柒仟貳佰壹拾
玖元及其利息部分與該部分假執行之宣告及訴訟費用之裁判均廢
棄。
上開廢棄部分，被上訴人在第一審之訴駁回。
其餘上訴駁回。
第一、二審訴訟費用由上訴人連帶負擔百分之十五，餘由被上訴
人連帶負擔。
    事實及理由
一、被上訴人於原審起訴主張：
    坐落雲林縣北港鎮○○段773 地號土地（下稱系爭土地）係
    被上訴人3 人共有，上訴人2 人所共有之木造瓦頂及鋼架鐵
    皮頂建物（下稱系爭房屋）無權占有系爭土地面積54.62 平
    方公尺，經被上訴人蘇有亮訴請拆屋還地，業經本院98年度
    訴字第493 號判決確定在案，嗣經本院民事執行處於民國99
    年8 月9 日拆除系爭房屋占用系爭土地部分完畢。而上訴人
    無權占有被上訴人所有之系爭土地，係屬無法律上原因而受
    有利益，爰依民法第179 條規定，訴請上訴人2 人給付自85
    年1 月起至99年9 月止，依無權占有面積及系爭土地85年度
    至99年度各年度申報地價年息百分之10計算，相當於租金之
    不當得利等語，並聲明：上訴人應給付被上訴人新臺幣（下
    同）446,964 元，及自起訴狀繕本送達之翌日起至清償日止
    ，按週年利率百分之5 計算之利息。
二、上訴人於原審抗辯以：
    系爭房屋係伊外祖父蓋給伊母親居住，伊已經在那邊住了50
    幾年，而系爭房屋占用被上訴人系爭土地部分業於99年8 月
    9 日拆除完畢，既然房屋已經拆除，被上訴人請求給付租金
    為無理由等語，並均聲明：駁回被上訴人原審之訴。
三、原審為上訴人部分勝訴、部分敗訴之判決，上訴人不服，提
    起上訴，除爰用原審之陳述及舉證外，補稱：
(一)、系爭土地原為訴外人蘇萬清所有，上訴人蔡上之妻蘇彩雪為
    蘇萬清之女，蘇彩雪對於蘇萬清之遺產原有繼承權，雖當時
    系爭土地上有蘇萬清搭蓋供蘇彩雪一家居住之建物，惟依當
    時風俗民情女兒並未辦理繼承登記。而被上訴人等人繼承蘇
    萬清之遺產，對於系爭土地上之權利義務應概括承受，故受
    使用借貸契約之拘束，於蘇彩雪去世後，上訴人占有使用系
    爭土地仍係基於使用借貸關係，並非無權占有，故被上訴人
    請求上訴人返還占有系爭土地期間相當於租金之不當得利應
    無理由。
(二)、按城市地方房屋之租金，以不超過土地申報總價額年息百分
    之10為限；所謂土地總價額，係指法定地價而言，土地所有
    權人依土地法申報之地價為法定價額。又基地租金之數額，
    除以基地申報地價為基礎外，尚須斟酌基地之位置，工商業
    繁榮之程度，承租人利用基地之經濟價值及所受利益等項，
    並與鄰地租金相比較，以為決定（最高法院68年臺上字第30
    71號判例意旨參照）。本件系爭土地位於日益沒落的雲林縣
    北港鎮住宅區，附近聯外巷道狹小，如認上訴人受有相當於
    租金之利益，應以按土地申報地價年息3 ％計算為適當。
(三)、復按租金之請求權因5 年間不行使而消滅，為民法第126 條
    所明定。又無法律上之原因而獲相當於租金之利益，致他人
    受損害時，如該他人之返還利益請求權已逾租金短期消滅時
    效之期間，對於相當於已罹於消滅時效之租金之利益，不得
    依不當得利之法則，請求返還，此有最高法院49年臺上字第
    1730號判例、65年度第5 次民庭庭推總會決議可資參照。從
    而，縱認上訴人係無權占用系爭土地，獲有相當於租金之不
    當得利，惟依上開說明，被上訴人得請求上訴人返還相當於
    租金之不當得利，其請求權時效期間為5 年，準此，被上訴
    人請求上訴人返還超過5 年部分之不當得利，應已罹於5 年
    之請求權消滅時效，應予駁回。
(四)、並聲明：1.原判決不利於上訴人部分廢棄。2.上廢棄部分被
    上訴人在第一審之訴駁回。3.第一審及第二審訴訟費用由被
    上訴人連帶負擔。
四、被上訴人對於上訴人之上訴，除爰用原審之陳述及舉證外，
    並補稱：
(一)、訴外人蘇萬清過世後，蘇彩雪已依法拋棄繼承，上訴人主張
    蘇彩雪依循風情民俗未辦理繼承登記，並非事實。況且上訴
    人上訴時亦稱，被上訴人訴請上訴人返還不當得利「法律上
    有所依據」等語，顯見上訴人對於渠等無權占有之事實，並
    無爭執。
(二)、再者，上訴人2 人既無權占用系爭土地，業經本院98年度訴
    字第493 號判決確定在案，其等自屬無法律上原因而受有使
    用系爭土地之利益，致被上訴人受有相當於土地租金之損害
    ，故被上訴人自得依不當得利法則，請求上訴人給付相當於
    租金之不當得利。
(三)、上訴人主張其受有相當於租金之利益，應按系爭土地申報地
    價年息3 ％計算為適當云云。惟按城市地方房屋之租金，以
    不超過土地及其建築物申報總價額年息百分之10為限；土地
    所有人依土地法申報之地價為法定價額，土地法第97條第1
    項、第148 條分別定有明文。本件上訴人係占有系爭土地建
    屋使用，是其所應返還之利益，應以相當於租用基地建築房
    屋所應給付之租金計算，並類推適用土地法第97條第1 項、
    第105 條，基地租金不得超過土地申報價額年息10％之規定
    。又基地租金之數額，除以基地申報地價為基礎外，尚須斟
    酌基地位置，工商業繁榮之程度，承租人利用基地之經濟價
    值及所受利益等項，並與鄰地租金相比較，以為決定，最高
    法院68年臺上字第3071號判例意旨可資參照。而本件系爭土
    地前方為天理教教會，後方為堤防防汛道路，附近為住宅區
    ，住宅林立，附近有朝天宮、傳統市場，商店林立，聯外巷
    道雖狹小，但交通方便，商業繁榮等情，業經原審會同兩造
    勘驗現場明確，有原審99年7 月14日勘驗筆錄在卷可參。足
    證原審判決已確實審酌系爭土地坐落位置及周邊繁榮程度，
    並據為認定被上訴人請求相當於租金之利益，以申報地價年
    息5 ％計算為妥當。上訴人空言爭執，應認為無理由。
(四)、並聲明：1.上訴人之上訴駁回。2.第一審及第二審訴訟費用
    由上訴人連帶負擔。
五、兩造不爭執之事項：
    系爭土地係被上訴人3 人所共有，上訴人2 人所共有之木造
    瓦頂及鋼架鐵皮頂建物無權占有上開土地，面積54.62 平方
    公尺，經被上訴人蘇有亮訴請拆屋還地，後經本院以98年度
    訴字第493 號判決確定在案，並經本院執行處於99年8 月9
    日拆除上開房屋占用土地部分完畢。
六、兩造爭執之事項：
(一)、被上訴人繼承原為訴外人蘇萬清所有之系爭土地，是否應繼
    受系爭土地上訴外人蘇萬清與蘇彩雪間之使用借貸關係，應
    將系爭土地繼續借予上訴人使用，而不得對上訴人主張無權
    占有，並請求返還相當於租金之不當得利？
(二)、原審判決酌定上訴人占用系爭土地期間應支付予被上訴人相
    當於租金的不當得利，按該土地申報地價年息百分之5 計算
    ，是否過高？
(三)、上訴人主張被上訴人請求相當於租金的不當得利，請求權時
    效為5 年，超過5 年的部分，已經時效消滅，上訴人得拒絕
    給付，有無理由？
七、本院之判斷：
(一)、按當事人不得提出新攻擊或防禦方法。但有下列情形之一者
    ，不在此限：一因第一審法院違背法令致未能提出者。二事
    實發生於第一審法院言詞辯論終結後者。三對於在第一審已
    提出之攻擊或防禦方法為補充者。四事實於法院已顯著或為
    其職務上所已知或應依職權調查證據者。五其他非可歸責於
    當事人之事由，致未能於第一審提出者。六如不許其提出顯
    失公平者。前項但書各款事由，當事人應釋明之。違反前二
    項之規定者，第二審法院應駁回之。民事訴訟法第447 條定
    有明文。本件上訴人於原審審理時並未為「系爭土地上原有
    使用借貸關係存在，被上訴人因繼承系爭土地而須繼受出借
    系爭土地與上訴人使用之義務，故上訴人使用系爭土地非無
    權占有」之主張。詎上訴人於本院審理時始為上開主張，應
    屬於第二審訴訟程序提出新防禦方法，且無民事訴訟法第44
    7 條第1 項但書之例外情形，則依民事訴訟法第447 條第1
    項本文、第3 項等規定，本院無需審酌上訴人此部分主張。
(二)、本件被上訴人主張其為系爭土地所有人，上訴人所有之系爭
    房屋（已拆除）無權占有系爭土地如附圖即雲林縣北港地政
    事務所99年3 月23日土地複丈成果圖所示斜線部分面積54.6
    2 平方公尺等情，業經本院以98年度訴字第493 號拆屋還地
    事件判決確定，並有雲林縣北港地政事務所繪製之附圖為證
    ，是被上訴人之上開主張自堪信為真實。按無法律上之原因
    而受利益，致他人受損害者，應返還其利益；依其利益之性
    質不能返還者，應償還其價額，民法第179 條前段、第181
    條但書分別定有明文。又得請求之不當得利範圍，應以他方
    所受之利益為度，非以請求人所受損害若干為準，無權占有
    他人土地，可能獲得相當於租金之利益，為社會通常之觀念
    ，最高法院61年臺上字第1695號判例意旨可供參照。而上訴
    人無權占有被上訴人系爭土地一節，業如上述，上訴人既無
    權占有系爭土地作為居住使用，自屬獲得相當於租金之不當
    得利，被上訴人自得依民法第179 條、第181 條但書規定請
    求返還。則被上訴人請求上訴人返還占用系爭土地期間相當
    於租金之不當得利，為有所據。
(三)、又按，城市地方房屋之租金，以不超過土地及其建築物申報
    總價額年息百分之10為限；土地所有人依本法所申報之地價
    ，為法定地價，土地法第97條第1 項、第148 條分別定有明
    文。本件上訴人係占有系爭土地供居住使用，是其等所應返
    還之利益，應以相當於租用基地建築房屋所應給付之租金計
    算，並類推適用土地法第97條第1 項、第105 條，基地租金
    不得超過土地申報價額年息百分之10之規定。又基地租金之
    數額，除以基地申報地價為基礎外，尚須斟酌基地之位置，
    工商業繁榮之程度，承租人利用基地之經濟價值及所受利益
    等項，並與鄰地租金相比較，以為決定，最高法院68年臺上
    字第3071號判例意旨參照。經查，系爭土地前方為天理教教
    會，後方為堤防防汛道路，附近為住宅區，住宅林立，附近
    有朝天宮、傳統市場，商店林立，聯外巷道雖狹小，但交通
    方便，商業繁榮等情，業經原審會同兩造勘驗現場明確，有
    原審99年7 月14日勘驗筆錄在卷可參。而系爭土地自93年1
    月起至95年12月止申報地價為4,928 元/ 平方公尺，自96年
    1 月起至98年12月止申報地價為3,952 元/ 平方公尺，自99
    年1 月起之申報地價為3,672 元/ 平方公尺，有被上訴人提
    出之地價第一類謄本為證，足認，該申報地價已依社會經濟
    狀況、系爭土地之價值為相當之調整，故該申報地價已相當
    程度反應出系爭土地之價值。又上開基地租金不得超過土地
    申報價額百分之10之規定，乃指基地租金之最高限額而言，
    並非必須按照申報價額年息百分之10計算。本院審酌系爭土
    地坐落位置及周邊繁榮程度，認被上訴人請求相當於租金之
    利益，以申報地價年息百分之5 計算為妥當。上訴人主張原
    審判決按系爭土地申報地價年息百分之5 計算上訴人無權占
    有系爭土地所獲得之不當得利為過高云云，要屬無據。
(四)、次按租金之請求權因5 年間不行使而消滅，既為民法第126
    條所明定，則凡無法律上之原因而獲得相當於租金之利益，
    致他人受損害時，如該他人之返還利益請求權已逾租金短期
    消滅時效之期間，債務人並為時效之抗辯者，其對於該逾消
    滅時效期間相當於租金之利益，不得依不當得利之法則，請
    求返還（最高法院85年臺上字711 號判決參照）。本件上訴
    人自承居住於系爭房屋50多年等語（見原審99年9 月29日言
    詞辯論筆錄），且系爭房屋係於99年8 月9 日拆除完畢，此
    有本院依職權調閱99年度司執字第14201 號執行卷宗內99年
    8月9日執行筆錄在卷足憑，依上開說明，被上訴人得請求上
    訴人返還相當於租金之不當得利，其請求權時效期間為5 年
    ，而被上訴人係於拆屋還地前之99年6 月14日提起本件訴訟
    ，有本院收文戳章在起訴狀可按，則被上訴人請求上訴人返
    還自系爭房屋遭拆除之日即99年8 月9 日起回溯5 年部分之
    不當得利，即94年8 月10日起至99年8 月9 日止之不當得利
    計57,219元（詳如附表），為有理由，至於回溯超過5 年部
    分，因已罹於5 年之請求權消滅時效，則屬無理由。
(五)、又給付無確定期限者，債務人於債權人得請求給付時，經其
    催告而未為給付，自受催告時起，負遲延責任，其經債權人
    起訴而送達訴狀者，與催告有同一之效力；遲延之債務，以
    支付金錢為標的者，債權人得請求依法定利率計算之遲延利
    息；應付利息之債務，其利率未經約定，亦無法律可據者，
    週年利率為百分之5，民法第229 條第2 項、第233 條第1項
    前段、第203 條分別定有明文。本件被上訴人請求上訴人給
    付之金額，並未定有給付之期限，則被上訴人請求自本件原
    審起訴狀繕本送達上訴人之翌日即99年6 月22日起至清償日
    止，按週年利率百分之5 計算遲延利息，未逾上開規定之範
    圍，亦無不合。
八、綜上所述，被上訴人依民法第179 條前段、第181 條但書之
    法律關係，訴請上訴人給付57,219元之本息，於法有據，原
    審在此範圍予以准許，並依職權為假執行之宣告，經核並無
    違誤，此部分上訴為無理由，應予駁回。至於原審判決逾上
    開金額部分，上訴意旨指摘原判決不當，求為廢棄改判，為
    有理由，應由本院將原判決此部分及該部分假執行之宣告與
    訴訟費用之裁判廢棄，改判駁回被上訴人該部分之請求。
九、本件事證已臻明確，兩造其餘攻擊防禦方法及證據資料，核
    與本件判決結果不生影響，不予一一論述，併予敘明。
十、據上論結，本件上訴為一部有理由，一部無理由，依民事訴
    訟法第436 條之1 第3 項、第450 條、第449 條第1 項、第
    463條、第79條、第85條第2項，判決如主文。
中    華    民    國    100     年    1   月    12    日
            民事第二庭    審判長法  官  黃一馨
                                法  官  陳秋如
                                法  官  楊昱辰
以上正本係照原本作成。
本判決不得上訴。
中    華    民    國    100     年    1   月    12    日
                                書記官  李松坤
附表：
┌─────────┬───────┬──┬──────┬───────┐
│期              間│申報地價（元/ │年息│占用面積    │相當於租金之不│
│                  │平方公尺）    │    │（平方公尺）│當得利（元）  │
├─────────┼───────┼──┼──────┼───────┤
│94.8.10－94.12.31 │4,928元       │5%  │54.62       │5,310元       │
├─────────┼───────┼──┼──────┼───────┤
│95.1.1－95.12.31  │4,928元       │5%  │54.62       │13,458元      │
├─────────┼───────┼──┼──────┼───────┤
│96.1.1－96.12.31  │3,952元       │5%  │54.62       │10,793元      │
├─────────┼───────┼──┼──────┼───────┤
│97.1.1 －97.12.31 │3,952元       │5%  │54.62       │10,793元      │
├─────────┼───────┼──┼──────┼───────┤
│98.1.1－98.12.31  │3,952元       │5%  │54.62       │10,793元      │
├─────────┼───────┼──┼──────┼───────┤
│99.1.1－99.8.9    │3,672元       │5%  │54.62       │6,072元       │
├─────────┴───────┴──┴──────┼───────┤
│合                                                  計│57,219元      │
└───────────────────────────┴───────┘